臺灣高等法院花蓮分院刑事判決　　　　　99年度上易字第98號
上　訴　人
即　被　告　王凱禹
選任辯護人　王政琬律師
上列上訴人因傷害等案件，不服臺灣花蓮地方法院99年度易字第
153號中華民國99年6月3日第一審判決（起訴案號：臺灣花蓮地
方法院檢察署99年度偵字第128號），提起上訴，本院判決如下
：
    主  文
原判決關於王凱禹所犯強制罪部分，暨定執行刑部分，均撤銷。
王凱禹共同犯剝奪他人行動自由罪，處有期徒刑伍月，如易科罰
金，以新臺幣壹仟元折算壹日。
其他上訴駁回。
本判決第二項王凱禹所處之刑，與其上訴駁回部分所處之刑，應
執行有期徒刑拾月，如易科罰金，以新臺幣壹仟元折算壹日。
    犯罪事實
一、何建威（業經原審判處罪刑確定）於民國98年7月29日23時
    50分許，駕駛車牌號碼7817-SN號自用小客車，沿花蓮縣花
    蓮市○○街由北往南方向行駛，迨行經大同路與中山路口時
    ，因險與方家豪所騎沿中山路由東往西方向行駛之機車發生
    碰撞。雙方因而發生口角，詎何建威因不滿方家豪稱：「年
    輕人開車不要那麼快」等語，竟與同車之陳柏元、潘育彬（
    此二人於本院撤回上訴）、王凱禹基於妨害自由及傷害之犯
    意聯絡及行為分擔，旋掉頭駕車追逐方家豪所騎機車，迨至
    花蓮市○○路376號中國信託商業銀行前，何建威即以上開
    自用小客車強行攔阻於方家豪所騎機車前，擋住其去路，同
    車之陳柏元、潘育彬、王凱禹三人即先下車抓住方家豪兩手
    ，而以此強暴方式限制方家豪行動自由，接著陳柏元、潘育
    彬、王凱禹等三人徒手共同毆打方家豪，同時何建威隨即自
    其車上持其所有之鋁棒1支下車，陳柏元、潘育彬、王凱禹
    等三人見何建威持鋁棒過來，即讓開圍住方家豪，由何建威
    持鋁棒先後朝方家豪頭部、左側背部、大腿外側、左臉頰等
    處打，方家豪先以左手擋，不敵倒地後，致方家豪受有右耳
    挫傷及裂傷、臉、頭皮及頸之挫傷、左肘及前臂挫傷、右膝
    挫傷、左側胸挫傷等傷害。適巡邏警員經過現場，何建威等
    四人見狀始離開現場，至此方家豪始重獲行動自由，計剝奪
    行動自由之時間約3、4分鐘，經巡邏警員通知救護車將方家
    豪送醫後，循線在附近PUB查獲何建威等人。
二、案經方家豪訴由花蓮縣警察局花蓮分局報告臺灣花蓮地方法
    院檢察署檢察官偵查起訴。
    理  由
壹、證據能力部分：
一、公訴人所引用作為證據之證人即告訴人方家豪於警詢中之陳
    述，辯護人認為無證據能力等語（見本院卷第40頁）。查刑
    事訴訟法第159條之2規定被告以外之人於檢察事務官、司法
    警察官或司法警察調查中所為之陳述，與審判中不符時，其
    先前之陳述具有較可信之特別情況，且為證明犯罪事實存否
    所必要者，得為證據，即為前揭傳聞法則之除外規定之一。
    此例外情形，必其陳述「與審判中不符」，且符合「具有較
    可信之特別情況」及「為證明犯罪事實存否所必要者」，始
    有適用之餘地。亦即被告以外之人於審判中，以證人身分依
    法定程序，到場具結陳述，並接受被告之詰問，而其陳述與
    先前在檢察事務官、司法警察官或司法警察調查中所為之陳
    述不符時而言；如審判中與審判外所為陳述尚無明顯不符，
    自毋庸適用前開規定。而所稱「為證明犯罪事實存否所必要
    者」，係指就具體個案案情及相關卷證判斷，為發現實質真
    實目的，認為除該項審判外之陳述外，已無從再就同一供述
    者，取得與其上開審判外陳述之相同供述內容，倘以其他證
    據代替，亦無從達到同一目的之情形而言。如何具有特信性
    及必要性要件，自應為相當之論述、說明，始稱適法。故如
    審判外之陳述與審判時之陳述相符，該審判外陳述即欠缺傳
    聞例外之必要性要件；而所謂「具有可信之特別情況」，係
    指陳述時之外部客觀情況值得信用保障者，足以令人相信該
    陳述是虛偽的危險性不高而言，至陳述人陳述時之「外部情
    況」是否具有可信性，必須綜合陳述人之觀察、記憶、表達
    是否正確及有無偽證之各種因素而予以判斷，最高法院99年
    度臺上字第2634、2736號、98年度臺上字第269號、98年度
    臺上字第1982號、99年度臺上字第3127號判決意旨可資參照
    。
二、本件證人方家豪於警詢中之陳述，與其在原審及本院審理中
    證述情節係屬相符，不符合前開「陳述與審判中不符」要件
    ，揆諸前開見解，即以其於原審及本院審理中之證述為證據
    即可，毋庸例外賦予其於警詢中之陳述之證據能力。惟該等
    無證據能力之證據，雖不得以之直接作為認定犯罪事實存否
    之證據，但仍非不得作為彈劾證據，此種作為彈劾證據使用
    之傳聞證據，因非用於認定犯罪事實之基礎，不受傳聞法則
    之拘束，惟仍可用來爭執或印證被告、證人陳述之證明力。
三、又本案認定事實所引用本件卷證所有之證據（文書證據、物
    證等），檢察官、被告及辯護人並未主張排除前開證據之證
    據能力，且迄於本院言詞辯論終結前均未表示異議，本院審
    酌前開書證、物證並無證據證明係公務員違背法定程式所取
    得，亦無刑事訴訟法第159條之4規定顯有不可信之情況與不
    得作為證據之情形，是本案認定事實所引用本件卷證所有之
    證據，亦均認為有證據能力。
貳、實體方面：
一、認定犯罪事實所憑之證據及理由：
(一)、被告王凱禹於審理中雖未到庭，惟其於本院準備程序中固坦
    認確有因共同被告何建威駕駛車輛與告訴人方家豪發生會車
    糾紛而在上開時、地追攔告訴人方家豪，共同被告何建威並
    持鋁棒毆打告訴人成傷之事實，惟被告王凱禹則矢口否認有
    何妨害自由、傷害犯行，並辯稱：當日不知被告何建威要駕
    車上前攔阻並傷害告訴人，伊等在下車後係上前勸架，攔阻
    被告何建威繼續毆打告訴人云云。
(二)、惟查：
１、告訴人方家豪原99年2月23日偵訊筆錄雖記載：「‧‧‧在
    場三人（按指被告王凱禹、陳柏元、潘育彬）抓住我『沒有
    打我』，他們打到我倒下地就急駛而去‧‧‧」等文字，惟
    告訴人方家豪於原審及本院均表明當天沒有這麼說（指「沒
    有打我」）（見原審卷第55頁、本院卷第40頁反面），經本
    院當庭播放當日偵訊光碟，勘驗告訴人在99年2月23日之偵
    訊筆錄並逐字紀錄結果，告訴人於偵查中從沒有說過被告王
    凱禹、陳柏元、潘育彬三人「沒有打我」等字，該段「沒有
    打我」等字應係誤載（見本院卷第92、95頁），且不足作為
    被告王凱禹有利之證據。
２、證人即告訴人方家豪於原審審理時到庭證稱：案發當日伊與
    何建威在路口差點發生碰撞，伊停在紅綠燈下，何建威的車
    子停在中山路的中心線上，並搖下窗戶對伊罵三字經，伊就
    跟他講說「年輕人開車不要那麼快」，後來何建威就調頭，
    追上來後把伊逼到路旁，車子停在伊車子的前面，伊被擋住
    所以無法離開，接下來車上下來3位乘客攔阻伊並動手毆打
    伊，何建威則拿車上的鋁棒朝伊頭部打。陳柏元、潘育彬、
    被告王凱禹都有抓伊跟打伊，後來因為伊已經趴倒在地上，
    剛好有一部巡邏車過來，被告就快速開車離開，警察就幫伊
    打電話叫救護車等語（見原審卷第53至56頁），另於本院亦
    證述：被告四人開車把我所騎的機車攔下以後，陳柏元、潘
    育彬、王凱禹三人就下車把我抓住就打我，我的雙手被他們
    三人抓住，‧‧‧，開車那位（指何建威）就從車上鋁棒下
    來，朝我的頭部打，我當時有戴安全帽，我用左手擋，但有
    打到我的左上臂、左側背部、大腿外側、左臉頰就打到這幾
    個地方，他們三人（指陳柏元、潘育彬、王凱禹三人）抓我
    時，我當時還坐在機車上，他們打我，我有掙扎，我自己就
    跨下機車，在我跨下機車後，開車的那個人（指何建威）就
    拿鋁棒過來，他們三人就圍在我旁邊，沒有很遠，接著我被
    鋁棒打了以後，我就躺在地上。（問：當時為何無法逃離現
    場？）被告他們用轎車攔住我的機車，又隨即把我抓住打我
    ，所以我根本沒有辦法跑掉‧‧‧（問：你行動自由遭限制
    之整個過程費時多久？）大概差不多3、4分鐘左右‧‧‧等
    語甚詳（見本院卷第153頁），核與其於偵查中所述被害之
    經過相符（見本院卷第92、95頁勘驗筆錄）。而證人方家豪
    因此受有右耳挫傷及裂傷、臉、頭皮及頸之挫傷、左肘及前
    臂挫傷、右膝挫傷、左側胸挫傷等傷害，為警送醫後，經傷
    口縫合留院觀察，迄98年7月31日14時10分許始出院等情，
    亦有財團法人佛教慈濟綜合醫院診斷證明書（見警卷第17頁
    ）及其受傷照片在卷足憑（見偵卷第14至17頁）。
３、共同被告陳柏元、潘育彬及被告王凱禹等人雖於原審審理時
    相互附和證稱：不知何建威有要上前追攔告訴人，且當時停
    車的位置係在告訴人後方，下車後僅何建威持鋁棒毆打告訴
    人，伊等係下車攔阻何建威並未毆打告訴人云云。然共同被
    告陳柏元、潘育彬及被告王凱禹於警詢時一致供稱：「‧‧
    ‧突然有一部機車疾駛而來，差一點撞上我朋友的車，我朋
    友停車告訴對方你騎慢一點，對方回嘴稱不然你要怎樣、打
    我啊、那你來啊，我們氣不過就追上去跟他理論。」等語，
    顯見被告王凱禹以及共同被告陳柏元、潘育彬、何建威等人
    當時均有追上前與告訴人理論之情，絕非全然不知共同被告
    何建威要上前追攔告訴人。又共同被告陳柏元於警詢未曾提
    及勸架一事（見警卷第6、7頁），與其於原審證述：「我們
    下車攔阻何建威」等語（見原審卷第62頁），先後不一；共
    同被告潘育彬於警詢係供稱：「我站在汽車旁邊，陳柏元、
    王凱禹也是和我站在一起，當時我是在看何建威在打被害人
    ，我還喊不要打，何建威不理仍繼續毆打對方」云云（見警
    卷第10頁），與共同被告陳柏元、王凱禹、何建威所述之情
    節不同；被告王凱禹於警詢係供稱：「站在旁邊看，並勸架
    將何建威推開」（見警卷第13頁）；於原審審理時則證稱：
    「我們攔阻何建威已經太慢，他當時已打了2、30秒」（參
    原審卷第67頁），先後不一。而證人何建威於原審審理時固
    證稱：陳柏元、潘育彬、王凱禹真的都沒有打，他們是拉我
    、勸而已云云（參原審卷第56頁），然亦與其於偵查供述：
    「（問：另外3人是否一起毆打被害人？）沒有，他們只有
    幫忙一起拉被害人‧‧‧」云云，顯有不一。共同被告陳柏
    元、潘育彬、何建威於原審證述是否可採，已有疑義，且證
    人方家豪已一再指證被告4人均有參與攔下並毆打，而證人
    方家豪身高175公分、體重85公斤，為其證述在卷，共同被
    告何建威身高170公分、體重75公斤，有高雄看守所被告人
    相表在卷足憑（見原審卷第31頁），告訴人體型猶較共同被
    告何建威壯碩，本案發生地點又在室外，倘如證人陳柏元等
    人所證僅共同被告何建威一人持鋁棒毆打告訴人，其餘被告
    等人係上前攔阻共同被告何建威並勸架，告訴人在眼見共同
    被告何建威持鋁棒前來並遭友人攔阻之際，衡情應有足夠閃
    避之時間及空間，縱告訴人因此有遭毆，理應無可能受傷如
    此嚴重，足見本案共同被告陳柏元、潘育彬、何建威等人於
    原審審理時之證述無非相互迴護卸責之詞，不足採信。
(二)、另按共同正犯間，非僅就其自己實施之行為負其責任，並在
    犯意聯絡之範圍內，對於他共同正犯所實施之行為，亦應共
    同負責；共同實施犯罪行為之人，在合同意思範圍以內，各
    自分擔犯罪行為之一部，相互利用他人之行為，以達其犯罪
    之目的者，即應對於全部所發生之結果，共同負責，即共同
    正犯，只須具有犯意聯絡及行為分擔，而不問犯罪動機起於
    何人，亦不問每一階段犯行，均經參與（參照最高法院32年
    上字第1905號判例、最高法院90年度臺上字第5353號、第32
    05號刑事判決要旨）。本件被告王凱禹在共同被告何建威以
    上開自用小客車強行攔阻於方家豪所騎機車前，擋住其去路
    後，隨即與同車之共同被告陳柏元、潘育彬先下車抓住告訴
    人方家豪兩手，而以此強暴方式限制告訴人方家豪行動自由
    ，並由被告王凱禹與共同被告陳柏元、潘育彬等人徒手共同
    毆打方家豪，見何建威持鋁棒過來，即讓開圍住方家豪，再
    由何建威持鋁棒先後朝告訴人方家豪身上施暴，就其所為之
    犯罪事實，雖非參與整個犯罪行為之全部過程，而係參與其
    中部分之行為，惟其既就上開犯行均與何建威等人互有分工
    ，已與何建威等人有犯意聯絡及行為分擔，其於本院所辯顯
    係事後飾卸之詞，無足採信，其犯行分擔已臻明確，均堪以
    認定。
(三)、綜上所述，被告王凱禹所辯及共同被告何建威、陳柏元、潘
    育彬於原審審理時，曾分別就被告陳柏元、潘育彬、王凱禹
    涉案部分之證述，並不足採。告訴人於警詢、原審審理時之
    指證，參酌當時現場情況、告訴人所受傷害之程度，應堪採
    信。本案事證明確，自應依法論科。
二、論罪之理由：
(一)、核被告王凱禹所為，係犯刑法第277條第1項傷害罪、第302
    條第1項之剝奪他人行動自由罪。公訴意旨認被告王凱禹上
    開剝奪他人行動自由之犯行，應論同法第304條第1項之強制
    罪，尚有未洽，然剝奪他人行動自由罪及強制罪之基本社會
    事實同一，本院自應予以審理，並予變更其起訴法條。
(二)、被告王凱禹就傷害、剝奪他人行動自由之犯行，與共同被告
    何建威、陳柏元、潘育彬有犯意聯絡及行為分擔，均為共同
    正犯。又被告王凱禹所犯傷害與剝奪他人行動自由二罪，犯
    意各別，行為互殊，應分論併罰。
、撤銷改判（剝奪他人行動自由罪）部分：
一、原審就被告王凱禹關於強制罪犯行認罪證明確，予以論罪科
    刑，固非無見。惟：按刑法第302條之妨害自由罪，係妨害
    他人自由之概括的規定，故行為人具有一定目的，以非法方
    法剝奪人之行動自由者，除法律別有處罰較重之規定，應適
    用各該規定處斷外，如以使人行無義務之事，或妨害人行使
    權利為目的，而其強暴、脅迫復已達於剝奪人行動自由之程
    度，即祇成立本罪，不應再依同法第304條論處。誠以此項
    使人行無義務之事，或妨害人行使權利之低度行為，應為剝
    奪人行動自由之高度行為所吸收。原判決既認定被告王凱禹
    等人以上開自用小客車將方家豪攔阻於路旁停車，同車之被
    告王凱禹、陳柏元、潘育彬亦下車攔阻方家豪離去，而以此
    強暴方式不讓告訴人任意離去，顯已達到剝奪告訴人之行動
    自由，乃原判決謂被告係犯刑法第304條第1項之罪，其法律
    見解，自欠允洽。被告王凱禹上訴意旨以其否認上開剝奪告
    訴人之行動自由之犯行，指摘原判決上開部分不當，固無可
    取，惟原判決既有上開可議之處，即屬無可維持，應由本院
    就此部分予以撤銷改判，且原判決被告王凱禹所定之應執行
    刑亦失所附麗，自應併予撤銷。
二、爰審酌被告王凱禹，尚無前科紀錄，惟本案僅因會車差點擦
    撞這樣之小糾紛，竟與共同被告何建威、陳柏元、潘育彬共
    同在深夜時分攔下被害人車輛，並持鋁棒共同毆打被害人，
    造成被害人所受之傷害不輕，且主要受傷範圍均在頭、頸等
    重要部位，已嚴重危害社會秩序，且犯罪後其明知道自己確
    實犯案之情形下，還一意否認犯行，導致司法資源無謂之浪
    費，立下極為不良的示範，由此也可以知道，被告王凱禹犯
    後沒有悔意，對於法律敵對意識強烈，有必要予從重量刑，
    以發揮刑罰之一般預防功能，基於以上之說明，並斟酌其生
    活狀況、智識程度等其他一切情狀，因而就被告王凱禹所犯
    ，量處如主文第二項所示之刑，並給被告王凱禹一個警惕，
    杜絕日後有人嘗試效法，並諭知如易科罰金之折算標準。
肆、上訴駁回之理由（即被告王凱禹所犯傷害罪部分）：
一、原審審理後，依刑法第28條、第277條第1項、第41條第1項
    前段、第38條第1項第2款，刑法施行法第1條之1等規定，並
    審酌被告王凱禹尚無前科紀錄，惟本案僅因會車細故糾紛，
    竟與共同被告何建威、陳柏元、潘育彬共同在深夜時分攔下
    被害人車輛，並持鋁棒共同毆打被害人，造成被害人所受之
    傷害不輕，且主要受傷範圍均在頭、頸等重要部位，嚴重危
    害社會秩序，犯罪手段、目的、動機、所生之危害均屬非輕
    ，且犯罪後被告王凱禹猶一再否認犯行，犯罪後態度均屬不
    佳等一切情狀，就被告王凱禹所犯傷害罪部分，量處有期徒
    刑6月，並諭知如易科罰金之折算標準。並認為本案犯罪所
    用之鋁棒，為共同被告何建威所有，為共同被告何建威供承
    在卷，雖並未扣案，惟並無證據證明業已滅失，爰依刑法第
    38條第1項第2款宣告沒收等，經核其此部分認事用法並無違
    誤，量刑亦稱妥適，應予維持。
二、被告王凱禹上訴意旨以其否認此部分傷害之犯行，指摘原判
    決上開部分不當云云，此部分上訴為無理由，應予以駁回。
伍、被告王凱禹上開經撤銷改判及上訴駁回部分，即傷害及剝奪
    他人行動自由罪，所量處之刑，應執行有期徒刑10月並諭知
    如易科罰金之折算標準。
陸、被告王凱禹於審判期日經合法傳喚，無正當理由不到庭，爰
    不待其陳述，逕以一造辯論而為判決。
據上論斷，應依刑事訴訟法第368條、第369條第1項前段、第364
條、第371條、第299條第1項前段、第300條，刑法第28條、第30
2條第1項、第41條第1項前段、第51條第5款，刑法施行法第1條
之1，判決如主文。
本案經檢察官崔紀鎮到庭執行職務。
中    華    民    國   100    年    2     月    25    日
                    刑事庭審判長法  官  謝志揚
                                法  官  許仕楓
                                法  官  李水源
以上正本證明與原本無異。
傷害罪部分不得上訴。
剝奪他人行動自由罪部分如不服本判決，應於收受送達後10日內
向本院提出上訴書狀，其未敘述理由者，並得於提起上訴狀後10
日內向本院補提理由書（均須按他造當事人之人數附繕本）「切
勿逕送上級法院」。告訴人或被害人如對於本判決不服者，應具
備理由請求檢察官上訴，其上訴期間之計算係以檢察官收受判決
正本之日期為準。
中    華    民    國   100    年    2     月    25    日
                                書記官  陳有信
附錄本判決論罪之法律條文：
中華民國刑法第277條
傷害人之身體或健康者，處3年以下有期徒刑、拘役或1千元以下
罰金。
犯前項之罪因而致人於死者，處無期徒刑或 7年以上有期徒刑；
致重傷者，處3年以上10年以下有期徒刑。
中華民國刑法第302條
私行拘禁或以其他非法方法，剝奪人之行動自由者，處5年以下
有期徒刑、拘役或3百元以下罰金。
因而致人於死者，處無期徒刑或7年以上有期徒刑，致重傷者，
處3年以上10年以下有期徒刑。
第1項之未遂犯罰之。